【裁判字號】    98,訴,2001
【裁判日期】    990316
【裁判案由】    塗銷所有權移轉登記
【裁判全文】
臺灣高雄地方法院民事判決              98年度訴字第2001號
原      告  華南商業銀行股份有限公司
法定代理人  丙○○
訴訟代理人  歐陽珮律師
            張清富律師
被      告  丁○○
被      告  乙○○
當事人間塗銷所有權移轉登記事件，本院於民國99年3 月2 日言
詞辯論終結，判決如下：
    主  文
確認被告丁○○及乙○○間於民國九十七年七月四日，就高雄市
○○區○○段九七三地號土地暨坐落其上門牌號碼為高雄市楠梓
區○○○路一六九六號十樓建物權利範圍全部，所為之買賣及所
有權移轉行為均無效。
被告乙○○應將楠梓區○○段九七三地號土地暨坐落其上門牌號
碼為高雄市楠梓區○○○路一六九六號十樓建物權利範圍全部，
於民國九十七年七月四日，以買賣為原因，所為之所有權移轉登
記予以塗銷。
訴訟費用由被告負擔。
  事  實
一、本件被告丁○○經合法通知，未於言詞辯論期日到場，又核
    無民事訴訟法第386 條各款所列情形，爰依原告之聲請，由
    其一造辯論而為判決。
二、原告主張：被告丁○○為訴外人視能資訊股份有限公司（下
    稱視能公司）向原告借款之連帶保證人，視能公司於民國98
    年3 月間發生財務問題而遲延繳息，全部債務視為到期，合
    計尚欠原告本金新臺幣（下同）1,430,000 元及利息、違約
    金（視能公司借款之金額、期間等，詳如附表1 所示），被
    告丁○○亦須負連帶清償責任，被告丁○○雖於視能公司債
    務不履行前之97年7 月4 日，即將其所有如附表2 所示之不
    動產（下稱系爭不動產），以買賣為原因，移轉所有權登記
    予被告乙○○，然被告2 人間為移轉行為時，視能公司尚有
    4,215,236 元未清償（詳如附表3 所示），債權已經成立，
    其買賣及移轉行為，顯係為達脫產目的，且系爭不動產已設
    定金額960,000 元之第1 順位抵押權予訴外人國泰人壽保險
    股份有限公司（下稱國泰壽險公司），被告乙○○買受系爭
    不動產，卻未要求塗銷上開抵押權，隨時受有因被告丁○○
    無法清償，而遭抵押權人查封拍賣之風險，顯與常理不符，
    其買賣及移轉行為應屬通謀虛偽而無效，原告自得先位訴請
    確認被告就系爭不動產之買賣契約不存在，並代位被告丁○○行使民法第767 條規定之排除侵害請求權，請求被告乙○○塗銷所有權移轉登記，縱認其買賣行為為真，惟被告丁○○積欠原告大筆債務，竟將系爭不動產出賣予被告乙○○，
    處分所得復未用以清償對於原告之債務，足生損害於原告債
    權，而被告乙○○與被告丁○○關係密切，對於該等買賣行
    為足以損害原告債權應知之甚詳，爰依民法第244 條第2 項
    規定，備位訴請撤銷被告就系爭不動產之買賣與所有權移轉
    行為，並代位被告丁○○行使民法第767 條規定之排除侵害
    請求權，請求被告乙○○塗銷所有權移轉登記。一先位聲明
    ：(一)確認被告間就系爭不動產之買賣關係不存在。(二)被告乙○○應將系爭不動產於97年7 月4 日以買賣為原因所為之所
    有權移轉登記予以塗銷。備位聲明：(一)被告間就系爭不動產
    之買賣行為及所有權移轉行為均應予撤銷。(二)被告乙○○應
    將系爭不動產於97年7 月4 日以買賣為原因所為之所有權移
    轉登記予以塗銷。
三、被告方面：
  (一)被告丁○○則以：伊為視能公司員工，已於97年10月間離職
    ，伊對於視能公司財務運作不清楚，伊離職時視能公司運作
    一切正常，被告乙○○為伊大嫂，伊自95年起陸續向被告乙○○借款，並簽發本票5 張交付被告乙○○收執，因無能力
    清償，故以系爭不動產抵償，系爭不動產有向國泰壽險公司
    設定抵押借款，伊持續繳款，倘若伊要脫產，即不會繼續繳
    款，伊移轉系爭不動產所有權時，視能公司財務運作完全正
    常，伊無侵害原告債權意思等語置辯。並聲明：請求駁回原
    告之訴。
  (二)被告乙○○辯稱：伊不清楚視能公司及被告丁○○之債務狀
    況，當時伊確實有借款給被告丁○○，所以用系爭不動產抵
    債等語。並聲明：請求駁回原告之訴。
四、兩造爭執及不爭執事項：
  (一)不爭執部分：
  1.被告丁○○為視能公司向原告借款之連帶保證人，另有連帶
    保證人甲○○，視能公司於98年3 月間發生財務問題而遲延
    繳息，全部債務視為到期，合計尚欠原告本金1,430, 000元
    及利息、違約金（詳如附表1 所示），並有授信動撥申請書
    兼借款憑證、保證書為證（見本院卷第9 至14頁）。
  2.被告2 人間於97年6 月27日就系爭不動產以買賣原因辦理所
    有權移轉登記，並於同年7 月4 日完成移轉登記，有土地及
    建物登記謄本為證（見本院卷第15、16頁）。
  3.視能公司截至被告移轉系爭不動產所有權時所積欠本金共計
    4,215,236 元（詳如附表3 所示），有原告所提之放款往來
    明細表為證（見本院卷第33至36頁）。
  4.本件借款為信用貸款，並無擔保品。
  5.被告丁○○目前財產僅剩汽車1 輛，並有財政部臺北市國稅
    局財產歸屬資料清單為證（見本院卷第17頁）。
  (二)爭執部分：
  1.被告2 人間就系爭不動產所為買賣行為及所有權移轉行為，
    是否為通謀虛偽意思表示而無效？
  2.被告2 人間移轉系爭不動產所有權，是否害及原告債權？
  3.被告乙○○是否於受益時明知損害原告債權？
五、得心證理由：
  (一)原告請求確認被告就系爭不動產之買賣及所有權移轉行為無
    效，有無即受確認判決之法律上利益？
    按確認法律關係之訴，非原告有即受確認判決之法律上利益
    者，不得提起之，為民事訴訟法第247 條第1 項前段所明定
    。而所謂即受確認判決之法律上利益，係指因法律關係之存
    否不明確，致原告在私法上之地位有受侵害之危險，而此項
    危險得以對於被告之確認判決予以除去者而言，亦有最高法
    院42年台上字第1031 號 判例意旨可資參照。原告係以其對
    被告丁○○有債權存在，被告丁○○為逃避債務將其所有之
    系爭不動產以買賣為原因，移轉登記予被告乙○○所有，致
    原告無從以該不動產作為執行之標的物，使債權獲得清償，
    其私法上之財產狀態即有不安之狀態。原告先位聲明主張被
    告就系爭不動產之買賣及所有權移轉行為，係通謀虛偽意思
    表示，均應無效。惟被告否認之。則兩造就系爭不動產之買
    賣及所有權移轉行為是否有效？均尚非明確，原告得否對系
    爭不動產聲請法院強制執行之私法上地位將有受侵害之危險
    ，又此危險得以確認被告間之買賣及所有權移轉行為有效與
    否之判決除去之，是揆諸前開判例意旨，本件原告自有提起
    確認之訴之法律上利益，合先敘明。
  (二)被告就系爭不動產所為之買賣及移轉登記行為，是否為通謀
    虛偽意思表示而屬無效？
  1.按「表意人與相對人通謀而為虛偽意思表示者，其意思表示
    無效」；「無效法律行為之當事人，於行為當時知其無效，
    或可得而知者，應負回復原狀或損害賠償之責任」；「債務
    人怠於行使其權利時，債權人因保全債權，得以自己之名義
    ，行使其權利。」，民法第87條第1 項、第113 條、第242
    條前段分別定有明文。再按「當事人主張有利於己之事實者
    ，就其事實有舉證之責任。」，民事訴訟法第277 條前段定
    有明文。而「確認法律關係不成立之訴，原告如僅否認被告
    於訴訟前所主張法律關係成立原因之事實，以求法律關係不
    成立之確認，應由被告就法律關係成立原因之事實，負舉證
    之責」，有最高法院20年上字第709 號判例之要旨可資參照
    。依上開法條之規定及判例要旨，本件原告既主張被告就系
    爭不動產之買賣係通謀虛偽意思表示，自應由被告就上開法
    律關係之真正負舉證之責任。
  2.就上開事實，被告雖抗辯非通謀虛偽買賣云云，被告丁○○
    陳稱：其自95年開始陸續跟被告乙○○借款共60萬元，並簽
    發本票5 張交付被告乙○○收執，嗣後因其無能力清償，故
    以系爭不動產抵償，亦即被告約定由系爭不動產過戶予被告
    乙○○後，即由被告乙○○負責繳納系爭不而動產剩餘之貸
    款，且被告乙○○無庸再給付被告丁○○任何價金云云。
  3.惟查：雖被告抗辯彼此有借貸之法律關係云云，然觀之被告
    提出之上述本票，被告丁○○簽發本票之時間分別為95年1
    月19日、95年3 月1 日、96年5 月1 日、96年8 月16日及97
    年5 月27日，期間長達2 年多，且金額從7 萬元至26萬元不
    等，均非屬小額借款，然被告除提出上述本票外，並無提出
    借據或其它書證以實其說，被告2 人雖為叔嫂關係，然均各
    自有家庭，焉有長期間借貸卻從未約定償還期限或簽立書面
    借據之理，被告所為實與常情不符。
  4.再者，本院命被告乙○○提出其借款予被告丁○○之證據，
    經其提出其與其丈夫劉中堅之存摺明細為證（見本院卷第86
    -87 頁）。觀之上開存摺明細，僅能看出從被告乙○○萬泰
    銀行帳戶（帳號為：000-00-00000-0-0）或劉中堅國泰世華
    銀行帳戶（帳號為：000-00-000000-0 ）有現金提款之紀錄
    ，然此並無法證明提領之款項係借貸予被告丁○○，況被告
    乙○○用螢光筆在上述存摺內註記部分（此為被告乙○○自
    承係為借款予被告丁○○而提領之款項），該金額總計約75
    萬元，與被告稱借款金額60萬元乙節，亦不相同。是此，要
    難僅以上開存摺，遽認被告間確存有60萬元之借貸關係。況
    被告乙○○所稱之借款紀錄，大多數款項均係提領當日，先
    由劉中堅國泰世華000-00 -000000-0帳號轉入，再由劉中堅
    國泰世華000-00-000000- 0帳號提領而出，既然該款項係由
    劉中堅帳戶所領出，並非由被告乙○○帳戶所提領，則借款
    人是否真被告乙○○已非無疑，況若僅為借款目的，當可由
    劉中堅領出交付予其弟即被告丁○○即可，無需先由劉中堅
    先行轉入被告乙○○或自己另個帳戶後，再由被告乙○○交
    付予被告丁○○之必要。從而，被告乙○○提出之存摺明細
    ，實無法證明其有借款60萬元予被告丁○○一事。
  5.此外，經本院向國泰壽險公司查詢被告丁○○以系爭不動產
    向該公司辦理抵押貸款，是否有辦理變更債務人、借新還舊
    或轉貸等情？據該公司函覆稱：「查丁○○以函揭房地於91
    年2 月27日向本公司貸款80萬元正，迄98年12月25日貸款本
    金餘額589,872 元，利息1,285 元，共計591, 157元，期間
    無變更債務人、借新還舊或轉貸其它銀行情事」等語，此有
    該公司98年12月31日國壽字第0980121 012 號函附卷可參（
    見本院卷第124 頁）。是依上開函文，被告丁○○將系爭不
    動產過戶予被告乙○○後，並未將貸款之債務人變更為被告
    乙○○；另觀之被告提出系爭不動產買賣合約書，關於價金
    部分僅約定：「尾款新台幣陸拾伍萬元整，為甲方（指被告
    丁○○）原貸款，於登記完成日，以該日為基礎，甲乙雙方
    再多退少補」等語（見本院卷第47頁），亦即被告並未在買
    賣合約書上載明系爭不動產之餘額貸款，究係全數轉由被告
    乙○○負擔或明確約定在未變更貸款債務人之前，該貸款仍
    由被告丁○○負責繳納，而被告乙○○應於每月何時及以何
    方式給付被告丁○○。衡情，倘被告就系爭不動產確實有買
    賣之真意，且買賣當時確有約定貸款餘額由被告乙○○負擔
    ，為何被告丁○○除未辦理變更債務人外，亦未就被告乙○○應何如給付其剩餘之房屋貸款此一重要情事，均未記載在
    買賣合約書內？足認被告抗辯渠等就系爭不動產所為之買賣
    及所有權移轉行為，並非通謀虛偽意思表示，應非實在。
  6.又被告陳稱系爭不動產自97年7 月過戶登記予被告乙○○後
    ，係由被告乙○○負責繳納貸款云云。惟依被告乙○○提出
    之收據，其上載明：被告丁○○於97年10月27日收受被告乙○○交付之97年10月至同年12月共3 期之貸款利息共14,200
    元等語（見本院卷第90頁）。然經本院調閱被告丁○○入出
    境紀錄，被告丁○○於97年10月26日出境，直至97年11月 5
    日始入境，此有被告丁○○入出境資訊連結作業附卷可參（
    見本院卷第141 頁），既被告丁○○於97年10月26日出境，
    直至97年11月5 日始返台，其不可能在97年10月27日簽發收
    據予被告乙○○自明，顯見被告乙○○提出之上述收據，顯
    應係臨訟後所製作，實無法作為被告乙○○確實有繳納系爭
    不動產貸款之證據。從而，被告上開辯解，亦非實情。
  (三)從而，被告就系爭不動產所為之買賣及移轉登記行為，既屬
    「虛偽買賣」，參照首揭之判例要旨及說明，被告間關於系
    爭不動產所為之買賣及移轉登記之行為確屬通謀虛偽意思表
    示而屬無效乙節，應可認定。
六、綜上所述，被告間對於系爭土地既未實際進行買賣行為，其
    等以「買賣」為登記原因移轉系爭不動產之所有權，自屬通
    謀虛偽意思表示，其買賣契約之債權行為及移轉所有權之物
    權行為均屬無效。從而，原告先位之訴主張，確認被告間就
    系爭不動產所為之買賣及移轉登記行為均無效及命被告乙○○將系爭不動產之所有權移轉登記予以塗銷等情，即屬有據
    ，應予准許。
七、末按，「訴之客觀預備合併，必有先位、後位不同之聲明，
    當事人就此數項請求定有順序，預慮先順序之請求無理由時
    ，即要求就後順序之請求加以裁判，法院審理應受此先後位
    順序之拘束。於先位之訴有理由時，備位之訴即毋庸裁判。
    必先位之訴為無理由時，法院始得就備位之訴為裁判。此與
    法院應擇對原告最有利之訴訟標的而為判決之選擇合併之審
    理原則有別。」（最高法院97年台上字第111 號判決要旨節
    錄參照）。查原告先位之訴主張，確認被告間就系爭不動產
    所為之買賣及移轉登記行為均無效及命告乙○○將系爭土地
    之所有權移轉登記予以塗銷，既經本院認屬有據，而為原告
    勝訴之判決，參照上述最高法院判決要旨，本院即毋庸再對
    原告備位之訴部分為裁判，併此敘明。
八、又本件事證已臻明確，原告與被告間之其餘攻擊與防禦方法
    ，均與判決結果不生影響，亦不再一一論述，併此敘明。
九、據上論結，本件原告之訴為有理由，依民事訴訟法第385 條
    第1項前段、第85條第1 項，判決如主文。
中    華    民    國    99    年    3     月    16    日
                  民事第一法庭  法    官  張茹棻
以上正本係照原本作成。
如不服本判決，應於判決送達後20日內向本院提出上訴狀，同時
表明上訴理由（原判決所違背之法令及其具體內容或依訴訟資料
可認為原判決有違背法令之具體事實）；如已於本判決宣示後送
達前提起上訴者，應於判決送達後10日內補具上訴理由（均須按
他造當事人之人數附繕本）。
中    華    民    國    99    年    3     月    16    日
                                書 記 官  黃美秀
┌──────────────────────────────────────┐
│附表1：                                                                     │
├───┬────┬─────┬────────┬───────┬──────┤
│ 編號 │ 借款人 │  保證人  │  借款期間      │  借款金額    │ 違約時點   │
│      │        │          │                │ （新臺幣）   │            │
├───┼────┼─────┼────────┼───────┼──────┤
│  1   │視能公司│  甲○○  │97年6 月2 日起至│ 2,400,000元  │ 98年3月間  │
│      │        │  丁○○  │100 年6 月2 日止│              │            │
├───┼────┼─────┼────────┼───────┼──────┤
│  2   │  同上  │   同上   │97年6 月2 日起至│ 1,600,000元  │   同上     │
│      │        │          │100 年6 月2 日止│              │            │
├───┼────┼─────┼────────┼───────┼──────┤
│  3   │  同上  │   同上   │97年12月31日起至│ 4,515,987元  │   同上     │
│      │        │          │98年5 月11日止  │              │            │
├───┼────┼─────┼────────┼───────┼──────┤
│  4   │  同上  │   同上   │97年12月31日起至│ 4,933,180元  │   同上     │
│      │        │          │98年5月11日止   │              │            │
└───┴────┴─────┴────────┴───────┴──────┘
┌───────────────────────────────────────┐
│附表2：                                                                       │
├──┬───┬─────────────────┬─────────┬────┤
│編號│ 項目 │          坐      落              │     面  積       │權利範圍│
├──┼───┼─────────────────┼─────────┼────┤
│ 1  │ 土地 │高雄市○○區○○段3 小段第973 地號│     495㎡        │176/1000│
│    │      │                                  │                  │176/1000│
│    │      │                                  │                  │        │
├──┼───┼─────────────────┼─────────┼────┤
│ 2  │ 建物 │高雄市○○區○○段3 小段第686 建號│層次面積：52.87㎡ │  全部  │
│    │      │（門牌號碼：高雄市楠梓區○○○路16│陽台面積：10.31㎡ │        │
│    │      │96號10樓）                        │                  │        │
└──┴───┴─────────────────┴─────────┴────┘
┌───────────────────────────────────────┐
│附表3：                                                                       │
├───┬────┬─────┬────────┬───────┬───────┤
│ 編號 │ 借款人 │  保證人  │  借款期間      │  借款金額    │被告移轉所有權│
│      │        │          │                │ （新臺幣）   │時之債權金額  │
├───┼────┼─────┼────────┼───────┼───────┤
│  1   │視能公司│  甲○○  │97年6 月2 日起至│ 2,400,000元  │2,331,000元   │
│      │        │  丁○○  │100 年6 月2 日止│              │              │
├───┼────┼─────┼────────┼───────┼───────┤
│  2   │  同上  │   同上   │97年6 月2 日起至│ 1,600,000元  │1,554,000元   │
│      │        │          │100 年6 月2 日止│              │              │
├───┼────┼─────┼────────┼───────┼───────┤
│  3   │  同上  │   同上   │97年12月31日起至│ 4,515,987元  │323,058元     │
│      │        │          │98年5月11 日止  │              │              │
├───┼────┼─────┼────────┼───────┼───────┤
│  4   │  同上  │   同上   │97年12月31日起至│ 4,933,180元  │7,178元       │
│      │        │          │98年5 月11日止  │              │              │
├───┴────┴─────┴────────┴───────┴───────┤
│合計：4,215,236元                                                             │
└───────────────────────────────────────┘

司法院資訊處製作；財團法人民間司法改革基金會備份。
